臺灣高等法院刑事判決　　　　　　　　　　　　　九十三年度上訴字第二二四七號
　　上　訴　人
　　即　被　告　甲○○
　　扶助律師　　姜智逸律師
右上訴人因殺人未遂案件，不服臺灣臺北地方法院九十三年度訴字第一五二號，中華
民國九十三年七月十六日第一審判決（起訴案號：臺灣臺北地方法院檢察署九十二年
度偵字第一二五七一號）提起上訴，本院判決如左：
    主  文
上訴駁回。
    事  實
一、甲○○與乙○○係樹昌興業股份有限公司（下稱樹昌公司）同事，並均居住在樹
    昌公司位於臺北市○○區○○路六六○號員工宿舍之同一寢室，於民國九十二年
    五月八日晚間七時許，在上址宿舍寢室內，因細故渠二人發生口角及拉扯，甲○
    ○氣憤難平，竟萌殺人之犯意，於同年月十一日凌晨五時三十分許，乘乙○○獨
    自一人在寢室內睡覺之際，自宿舍外地上及房間內床頭拾得非其所有之長條形木
    棍及鐵鏟各一支後，即持用該木棍及鐵鏟朝躺在床上睡眠中之乙○○頭部、臉部
    、耳朵等處，猛力敲擊多下，其間乙○○曾醒來並以手抵擋，致使乙○○受有顏
    面骨折（包括雙側顴骨、下眼眶、鼻骨及額竇等部分）、雙側失明（左側眼球破
    裂、右側視網膜離）、顏面多處撕裂傷、左手第四、五手指骨折等傷害，當場且
    因出血過多而休克昏迷，甲○○見乙○○曾醒來，因恐為乙○○看見，乃迅將上
    述鐵鏟、木棍先棄置現場房間內，隨即進入浴室更衣洗澡後逃離現場，逃離時且
    將前述木棍攜出丟置在宿舍外面附近草叢，換下沾有血漬之衣褲則棄置在汐止路
    邊垃圾桶中；迨同日上午六時許，適該公司其他員工進入欲找乙○○而發覺，並
    立即將乙○○送醫急救，乙○○始倖免於死。嗣經警循線以其涉有重嫌，於同年
    月十二日上午七時許通知甲○○到案說明而查獲，並在上址扣得甲○○為前開殺
    人行為所用之鐵鏟，及在前開棄置木棍之草叢內，扣得亦供其為前開殺人行為所
    用之木棍。
二、案經被害人乙○○訴由臺北市政府警察局信義分局（下稱信義分局）報請臺灣臺
    北地方法院檢察署檢察官偵查起訴。
    理  由
一、訊據被告即上訴人甲○○固坦承有於右揭時、地，持木棍、鐵鏟毆打被害人乙○
    ○頭部、臉部、耳朵，並致被害人受有前揭傷害等行為，但矢口否認有何殺人犯
    意，辯稱：我因為在九十二年五月八日遭乙○○毆打，乙○○又夥同其他同事對
    我訕笑。我案發當天凌晨喝酒後心情不好，本來只想稍微教訓乙○○，但因我已
    經喝醉酒，不知道自己下手很重。況且我家裡環境不好，原審量刑過重等語。被
    告辯護人辯護意旨略以：本件案發時，被害人及偵辦本案之員警均不知被告係下
    手行兇之人，被告係主動到案自首，並引領員警尋得作案之木棍，被告顯係自首
    等語。
二、惟查：
（一）被告確有在右揭時、地持木棍、鐵鏟連續敲擊被害人頭部、臉部、耳朵等處之
      行為，業據被告於警詢、偵查中及原審坦承不諱（見偵查卷第六頁；第七二頁
      背面；原審卷第二五頁），核與被害人於警詢、偵查中指述情節相符，復有木
      棍、鐵鏟各一支扣案可證。再被害人因被告上開行為而受傷後，先於九十三年
      五月十一日上午七時許送往臺北市立忠孝醫院（下稱忠孝醫院）急救，被害人
      已呈現頭顏面多處裂傷併出血性休克、右眼球外傷性破裂，詳細撕裂傷位置為
      頭皮撕裂傷兩處各七公分、五公分長，額頭四處撕裂傷各六、六、五、十二公
      分長，臉頰兩處撕裂傷均為四公分長，兩側耳廓三處撕裂傷各三、三、四公分
      長，經進行頭顏面裂傷縫合手術後，並於同日十四時零五分許轉至行政院國軍
      退除役官兵輔導委員會臺北榮民總醫院（下稱臺北榮總）治療，經診斷為上額
      骨骨折、眼眶骨骨折、顴骨骨折、上顎骨骨折，及臉上多處嚴重撕裂傷，且經
      手術及後續治療結果，被害人之雙眼視力均無光感，雙眼眼球萎縮，已達雙眼
      失明且難以回復之程度，有忠孝醫院九十三年五月二十日北市忠醫歷字第○九
      三六○四○七六○○號函文，臺北榮總九十三年四月十五日北總企字第○九三
      ○○○三六五二號、九十三年五月七日北總企字第○九三○○○四七八五號函
      文暨所附病歷等資料影本各一份，及被害人乙○○所受傷勢照片三張附卷可稽
      。堪認被害人所受顏面骨折（包括雙側顴骨、下眼眶、鼻骨及額竇等部分）、
      雙側失明（左側眼球破裂、右側視網膜離）、顏面多處撕裂傷、左手第四、五
      手指骨折等傷害，係因遭被告持木棍、鐵鏟毆擊所致。
（二）再扣案之木棍、鐵鏟，均具有相當硬度，且屬持以重擊將造成極大殺傷力之鈍
      器，有各該照片二張在卷為憑。而頭部乃人身要害，倘遭質地堅硬之木棍、鐵
      鏟敲擊，自可能致人於死，此乃眾所周知之事實。被告於警詢中業已坦承：我
      知道對乙○○的頭部下手會致人於死，但我當時很氣憤，又加上喝酒，所以才
      下手如此重等語（見偵查卷第六頁背面），足見被告持木棍、鐵鏟朝被害人頭
      部揮擊時，主觀上已有預見被害人可能因被告之行為而死。而顱骨質地堅硬，
      於遭被告持棍、鏟毆擊後竟因而骨折，被告下手之猛可見一斑。被告就死亡之
      結果既有預見，竟仍朝被害人頭部用力揮擊，足認被告確有殺人之犯意。
（三）被告雖辯稱係因酒醉，不知自己所為，因而未及注意下手輕重，並無殺人犯意
      等語。惟被告於原審、本院均坦承：「我那時喝醉酒，越想越氣，因為他經常
      欺負我，我才利用他睡覺時打他。」等語，被告於酒後仍能思及與被害人時有
      夙怨，未達泥醉之程度；於預備為本件犯行之時，先尋得木棍、鐵鏟各一支，
      如僅欲教訓被害人，應無準備二種凶器之必要；而在著手為本件犯行之際，復
      僅針對被害人頭部猛擊，並非隨意敲擊，足見被告著手為本件犯行之時，意識
      尚且清楚，而未達心神喪失或精神耗弱之程度。再依卷附有現場照片二張暨現
      場圖一份所示，被告攻擊被害人後，明知被害人身受重傷，血濺四處。被告仍
      未予救治，且於警訊、偵查中自承更停留該處沐浴更衣，並將所使用木棍一支
      連同換下衣物均攜出丟棄，益見被告於攻擊被害人之際，確有殺人犯意至灼。
      被告辯稱僅係基於傷害之故意等語，顯屬事後卸責之詞，委不足採。
（四）又扣案木棍、鐵鏟各一支上之血跡經送驗結果，確為被害人乙○○所有無訛，
      有內政部警政署刑事警察局鑑驗書影本一份及木棍、鐵鏟各一支扣案可證。事
      證明確，被告犯行堪以認定。
（五）再按刑法第六十二條所謂自首，祇以犯人在其犯罪未發覺前，向該管公務員自
      承犯罪，而願受裁判；所謂發覺，固非以有偵查犯罪權之機關或人員確知其人
      犯罪無誤為必要，而於對其發生嫌疑時，即得謂為已發覺（最高法院五十一年
      臺上字第一四八六號、七十二年臺上字第六四一號判例意旨參照）。查被告於
      本件案發後，旋即逃匿，而員警接獲報案後，即前往現場調查。證人即偵辦本
      件之員警丙○○於本院證稱：被害人的同事康先生（即證人康滄祥）向我們報
      案，我們問被害人最近有無與人發生糾紛，他們同事說甲○○最近有跟被害人
      發生糾紛，被害人與甲○○是睡在同一寢室；且案發時，甲○○也不見了，依
      常理判斷，甲○○涉嫌重大。後來我們找甲○○來作筆錄，剛開始他說他沒有
      做，為何要到派出所，我說既然沒有做，為何怕到派出所，且來做筆錄可以釐
      清案情，最後他才來接受調查。被告到警局後，一開始都否認他有做，後來突
      破他的心防，他才承認等語（見本院卷九十三年九月二十二日訊問筆錄第三頁
      至第五頁）。依證人丙○○上開證述可知，本件案發後，經員警詢問在場之被
      害人同事，得知被告與被害人素有舊怨，且尋覓無著，因認被告涉有重嫌，自
      屬刑事偵查機關對被告發生嫌疑，顯已發覺。再被告經員警通知且勸諭後，始
      行到場；到場後復未立即坦承犯行，迨心防遭突破後始俯首認罪，顯無願意接
      受裁判之意思，被告自不成立自首。被告辯護人辯稱被告應屬自首，顯不足採
      。
三、核被告所為，係犯刑法第二百七十一條第二項之殺人未遂罪。原審調查結果，適
    用刑法第二百七十一條第一項、第二十六條前段規定，同時審酌被害人固有辱罵
    及與被告拉扯之行為，然被告僅細故即為本件犯行；復持木棍、鐵鏟等多次敲擊
    被害人頭部，惡性及手段非輕，被害人因而雙眼失明，有上開臺北榮總九十三年
    四月十五日北總企字第○九三○○○三六五二號函文一份在卷可考，被告對被害
    人所造成之損害甚鉅，迄今復未賠償被害人，且矢口否認有殺人犯意，犯後態度
    不佳，惟被告並無前科，有本院被告全國前案紀錄表一份在卷可稽，素行尚可；
    復依被告犯罪情節、動機等一切情狀，量處有期徒刑八年；另就扣案木棍、鐵鏟
    各一支，雖供犯罪所用之物，然非被告所有，故不為沒收之諭知。認事用法，核
    無違誤，量刑亦稱妥適。被告上訴，否認犯罪，復指摘原審量刑過重；被告辯護
    人辯稱被告有自首情事，均無理由，應予駁回。
據上論斷，應依刑事訴訟法第三百六十八條，判決如主文。
本案經檢察官田炳麟到庭執行職務。
中　　　華　　　民　　　國　　九十三　　年　　　十　　　月　　六　　　　日
                              臺灣高等法院刑事第十二庭
                                  審判長法  官  劉 景 星
                                        法  官  陳 博 志
                                        法  官  黃 金 富
右正本證明與原本無異。
如不服本判決，應於收受送達後十日內向本院提出上訴書狀，其未敘述上訴之理由者
並得於提起上訴後十日內向本院補提理由書（均須按他造當事人之人數附繕本）。
                                        書記官  江 采 廷
中　　　華　　　民　　　國　　九十三　　年　　　十　　　月　　　六　　　日
